【裁判字號】    99,台上,1070
【裁判日期】    990225
【裁判案由】    強盜
【裁判全文】
最高法院刑事判決            九十九年度台上字第一０七０號
上  訴  人  甲○○
選任辯護人  劉啟輝律師
上列上訴人因強盜案件，不服台灣高等法院高雄分院中華民國九
十八年十月二十三日第二審判決（九十八年度上訴字第一二四一
號，起訴案號：台灣高雄地方法院檢察署九十六年度偵字第三三
六九一號、九十六年度偵續字第四九０號、九十七年度偵字第二
二０四號），提起上訴，本院判決如下：
    主  文
上訴駁回。
    理  由
按刑事訴訟法第三百七十七條規定：上訴於第三審法院，非以判
決違背法令為理由，不得為之。是提起第三審上訴，應以原判決
違背法令為理由，係屬法定要件，如果上訴理由書狀並未依據卷
內訴訟資料，具體指摘原判決不適用何種法則或如何適用不當，
或所指摘原判決違法情事，顯與法律規定得為第三審上訴理由之
違法情形，不相適合時，均應認其上訴為違背法律上之程式，予
以駁回。本件原審經審理結果，認為上訴人甲○○與蔡天文（經
原審判處罪刑確定）及另二名真實姓名不詳之成年男子共四人共
同行使偽造特種文書、冒充公務員僭行職權及加重強盜被害人乙
○○及Ａ男（人別資料詳卷）之犯行罪證明確，因認第一審依想
像競合犯規定，從一重論上訴人以結夥於夜間侵入住宅強盜罪，
累犯，處有期徒刑九年六月，並為相關從刑諭知之判決，為無不
合，予以維持，駁回上訴人在第二審之上訴。已詳敘調查、取捨
證據之結果及憑以認定犯罪事實之心證理由。並就上訴人否認犯
行之供詞及其所辯各節認非可採，詳加指駁。從形式上觀察，原
判決關於得上訴第三審之加重強盜部分，並無足以影響判決結果
之違法情形存在。上訴意旨略以：(一)、依證人乙○○所稱其當時
與上訴人在房間內商談解決方法等語，足見上訴人不在房間以外
之區域，且證人Ａ男當時亦僅在客廳區域，又證人陳盈如所為證
述，大多係經乙○○事後轉述者，則其等就本案事實均非親自在
場見聞，顯屬傳聞證據，原判決採為認定犯罪事實之基礎，有違
證據法則。(二)、依證人乙○○於第一審審理中所證，其有誣陷上
訴人之虞，復以陳盈如、Ａ男二人為乙○○之親友，證述亦難免
偏頗，又本案事實發生於民國九十五年十一月三十日，而乙○○
遲至九十六年二月三日始製作筆錄，甚且陳盈如及Ａ男迄今仍未
報案製作筆錄，其等指訴容有可疑之處，原判決遽予採取，顯有
違誤。(三)、原判決事實認定陳盈如確因乙○○之要求而提領新台
幣（下同）十萬元，並交予上訴人收受，惟乙○○既告知陳盈如
需款十萬元，陳盈如僅提款九萬元；又倘陳盈如房間內業有七萬
元現金，何須再提領九萬元，均有可疑，原判決未詳查陳盈如房
內究竟有無七萬元現金、乙○○究竟交付若干款項予何人等情，
有應於審判期日調查之證據而未予調查之違法。另依陳盈如所稱
，乙○○於交付十萬元予上訴人前，應已知悉陳盈如房間內七萬
元現金遭搶之事，則原判決認定其係於上訴人離去後，始發現陳
盈如房間內七萬元遭搶，即有判決理由矛盾之違法。(四)、依證人
乙○○、陳盈如及Ａ男於第一審所證，在初為接觸之前段事實中
，或謂因受冒充警員之詐術不敢抗拒；或為被上以警用手銬施強
暴脅迫而不能抗拒，此間僅該當妨害自由罪刑。其後階段，乙○
○因涉有毒品罪嫌，誤上訴人為警員，乃與上訴人商議行賄之事
，是上訴人係以冒充警員之行為施以詐術，使乙○○陷於錯誤，
並以行賄之意思交付財物予上訴人，乙○○、Ａ男顯非因受強暴
脅迫無法抗拒而交付，原判決未詳予說明，即論上訴人以強盜罪
，有判決理由不備之違法。復參酌上訴人倘確以不法所有之意圖
而為強盜取財之行為，自無留下自身使用之聯絡電話予乙○○而
供警方追查之理，況上訴人與乙○○間通聯頻繁，原審未詳究其
間有無商議行賄金額及交談內容為何，有應於審判期日調查之證
據而未予調查及判決理由矛盾之違法。(五)、卷內並無積極證據足
認上訴人與蔡天文及另二名真實姓名不詳之成年男子，所為搜括
陳盈如房間及乙○○房間以外區域暨命Ａ男交出三千元之行為，
具有犯意聯絡，又原審就上訴人當時是否與乙○○於房間內，對
於其他共犯搜索其他區域之行為是否知悉等情，均未詳予調查，
亦有應於審判期日調查之證據而未予調查及判決理由不備之違法
。(六)、依證人李啟宏於警詢所述，其雖未參與上訴人至乙○○住
處強盜財物之犯行，惟上訴人實係受李啟宏之委託，處理李啟宏
與乙○○間毒品交易之糾紛，於案發後，並有收取上訴人強盜獲
取之財物、與被害人聯繫、得有賠償利益等行為，原判決未審認
李啟宏與上訴人間是否具有共犯關係，所為認定，難謂適法。(七)
、證人李啟宏於第一審審理中所述，業經具結並交互詰問，而其
於警詢及偵查中所述則係經誘導訊問而得，是李啟宏於第一審中
所述較具可信性，原判決不將之採為判決基礎，有違論理法則云
云。惟按：(一)、被告以外之人於審判外之陳述，雖不符刑事訴訟
法第一百五十九條之一至四之規定，而經當事人於審判程序同意
作為證據，法院審酌該言詞陳述或書面陳述作成時之情況，認為
適當者，亦得為證據；當事人、代理人或辯護人於法院調查證據
時，知有第一百五十九條第一項不得為證據之情形，而未於言詞
辯論終結前聲明異議者，視為有前項之同意。刑事訴訟法第一百
五十九條之五定有明文。原審審理時，上訴人及其辯護人當庭同
意證人李啟宏警詢及偵查中之供述作為證據（見原審卷第一０六
頁），揆諸前開規定，自具有證據能力。上訴意旨始指摘該部分
證據無證據能力，自非上訴第三審之適法理由。又上訴人於原審
並未爭執該證人警詢及偵查中之供述係被警或檢察官誘導訊問而
得云云，原審未就此論駁，即無違法可言。上訴意旨(七)執此指摘
原判決採證違背論理法則，並非有據。(二)、採證認事，乃事實審
法院之職權，其對證據證明力之判斷，如未違背經驗法則或論理
法則，復已敘述其憑以判斷之心證理由，即不能任意指為違法。
原判決業已依憑上訴人及共同正犯蔡天文之部分自白；並援引被
害人乙○○、Ａ男，及證人即乙○○之女陳盈如等人分別於警詢
、偵查及第一審所證，暨證人李啟宏之證詞，並參酌在共同正犯
蔡天文住處查扣之刑警證七張、玩具槍三把及手銬、腳銬各一副
等證據資料。上開扣案之刑警證七張，均屬偽造一節，亦有高雄
市政府警察局函在卷可佐。又證人陳盈如在玉山銀行鳳山分行之
帳戶確於九十五年十一月三十日提領九萬元等情，亦有該分行函
及交易明細表各一份附卷可稽。再被害人乙○○所有之勞力士滿
天星鑽錶，由蔡天文等人持至高雄市前鎮區立達鐘錶眼鏡專賣店
，典當予鄭文雄，變賣得款五萬五千元之事實，除經證人鄭文雄
於警詢及偵查中證述詳實，並有購買物品證明單一張在卷可參，
資為認定上訴人與蔡天文及另二名真實姓名不詳之成年男子共四
人共同加重強盜被害人乙○○、Ａ男財物犯行之論證。而以上訴
人所辯：本件是乙○○與李啟宏間之債務糾紛，李啟宏說乙○○
欠其二、三十萬元，拜託伊等去處理，乙○○主動拿現金九萬元
、勞力士手錶一支和寶石二顆給伊等抵債，伊等沒有拿玩具槍、
假刑警證和手銬、腳銬，也沒有拿Ａ男的錢及翻箱倒櫃云云，為
卸責之詞，殊無足取。於理由內依憑調查所得之證據，詳加指駁
，並敘明：１、上訴人於案發時並未告知被害人乙○○係處理李
啟宏之債務糾紛，李啟宏事先亦未告知上訴人其對乙○○之債權
金額，且未交付債權憑據一節，業據上訴人供認在卷。共同正犯
蔡天文於第一審亦結證：上訴人並無討債對象的本票、支票或憑
據等語；核與證人李啟宏於第一審證稱：伊並未告知上訴人要討
回多少錢等語相符。衡情苟上訴人及蔡天文係為李啟宏索債，則
為使被害人明瞭確有債權存在，藉以磋商債務償還之能力、方式
，豈會未告知債權人為何人？又何以無債權憑證存在？況未知債
權金額，如何討債？如何與債務人磋商債務償還方式？上訴人與
其同夥若有討取債務之正當理由，何須假冒刑警辦案，強行進入
被害人乙○○家中？又若係向乙○○討取債務，豈會拿取無債務
關係存在之Ａ男所有現金三千元及陳盈如房內之現金六萬元？上
訴人與其同夥等人具有不法所有之意圖甚明。２、證人李啟宏於
警詢、偵查時，均未提及其對被害人乙○○有債權存在，至第一
審始稱其與乙○○間有三十萬元毒品交易云云，應係附和上訴人
之詞，顯難採信。３、被害人乙○○有施用毒品前科，且其因本
件而遭李啟宏等人告發販賣毒品，經檢警偵辦等情，亦有台灣高
雄地方法院檢察署檢察官九十六年度偵續字第四０三號、偵字第
二五六八四號不起訴處分書各一份附卷可憑（見第一審卷第五十
一至五十六頁），可見乙○○自身確有犯罪嫌疑而可能為員警調
查、偵辦，其因恐犯罪被追訴而不欲報警，應符常理。是上訴人
、蔡天文等人假冒警察對乙○○實行調查犯罪、行使搜索權之舉
，確對乙○○心理造成相當之強制力，則乙○○未立時報警，無
悖情理。況上訴人及蔡天文等人係向乙○○表示渠等為「鳳山三
組」員警，則乙○○為免前揭受害情節為鳳山分局掩蓋、消案不
予處理，而跨越轄區另向左營分局報案，亦符常情，益徵上訴人
及蔡天文等人假冒警察之舉，確對乙○○造成不敢報案之心理強
制。從而，其等因自恃乙○○不敢報警，而留下真實姓名之電話
號碼，亦未悖離情理，自難據此反認上訴人及蔡天文等人無不法
所有之意圖。原判決業已依據調查之結果，說明其取捨各項證據
之理由。此屬事實審法院證據取捨之職權判斷，並無違背客觀存
在之經驗法則或論理法則。上訴意旨任意指摘原判決違法，並非
合法之第三審上訴理由。又本院為法律審，除依刑事訴訟法第三
百九十四條第一項但書規定，得對之為調查之事項外，並不調查
事實及證據。上訴意旨始爭執被害人乙○○以行賄之意思交付財
物等情，不得據以提起第三審上訴。(三)、原判決理由二之(一)援引
被害人乙○○、Ａ男及證人陳盈如分別於警詢、偵查及第一審所
證述內容，資為上訴人論罪之證據。上開證言內容既為渠等所親
自見悉，乃係就其個人所親身體驗之事實為證述，並非單純之個
人意見或推測之詞，亦非間接傳聞自他人之陳述，自均有證據能
力。復經第一審依據交互詰問程序予上訴人及其辯護人詰問該等
證人之機會，已無違直接審理程序之要求，上訴人訴訟權亦足以
保障，上揭證人之證言自得作為證據。上訴意旨仍指摘其等所證
係傳聞證據，原審採證有違證據法則云云，顯屬誤會，亦非合法
之上訴理由。(四)、原判決以上訴人、蔡天文及另二名真實姓名不
詳之成年男子共四人共同基於犯意聯絡，以假冒警察之方式、持
玩具槍使人誤認為真槍、出示刑警證，並以手銬、腳銬銬住被害
人乙○○及Ａ男之舉，客觀上已剝奪乙○○、Ａ男之行動自由，
且使乙○○、Ａ男誤認係員警辦案，自已造成心理上之強制力，
並至使乙○○及Ａ男不能抗拒，而強取乙○○、Ａ男財物等情，
因認上訴人、蔡天文及另二名真實姓名不詳之成年男子間，就加
重強盜犯行，有犯意聯絡及行為分擔，均為共同正犯，尚無違法
。上訴意旨雖一再指摘原判決未認定李啟宏與上訴人有共犯關係
，而有違法云云，然李啟宏是否有共犯關係，尚與上訴人罪責之
成立不生影響。上訴意旨執此指摘，並非上訴第三審之適法理由
。(五)、其餘上訴意旨，經核係置原判決所為明白論斷於不顧，仍
持已為原判決指駁之陳詞再事爭辯，及對於事實審法院取捨證據
與自由判斷證據證明力之職權行使，或就與判決本旨無關之枝節
事項，徒以自己之說詞，任意指摘有調查職責未盡等違法，難認
已符合首揭法定之第三審上訴要件。其此部分上訴自屬違背法律
上之程式，應予駁回。次按裁判上一罪案件之部分得提起第三審
上訴，其餘部分原雖不得上訴，因審判不可分原則，第三審法院
亦應併予審判，係指前者之上訴合法為前提，如該上訴為不合法
，第三審法院既應從程序上予以駁回，而無從為實體上之判決，
對於其餘部分自無從適用審判不可分原則，併為實體上審判。原
判決認上訴人一行為同時觸犯刑法第二百十六條、第二百十二條
之行使偽造特種文書罪及同法第一百五十八條之僭行公務員職權
罪部分，核係刑事訴訟法第三百七十六條第一款所列不得上訴於
第三審法院之案件；上訴人對加重強盜部分所提起之第三審上訴
，既屬不合法而應從程序上予以駁回，則不得上訴第三審之行使
偽造特種文書、僭行公務員職權部分，已無從併為實體上審判，
自應併予駁回。
據上論結，應依刑事訴訟法第三百九十五條前段，判決如主文。
中    華    民    國  九十九  年    二    月  二十五  日
                      最高法院刑事第九庭
                          審判長法官  邵  燕  玲
                                法官  李  伯  道
                                法官  孫  增  同
                                法官  李  英  勇
                                法官  施  俊  堯
本件正本證明與原本無異
                                      書  記  官
中    華    民    國  九十九  年    三    月    四    日
                                                      K

司法院資訊處製作；財團法人民間司法改革基金會備份。
